臺灣基隆地方法院刑事判決　　　　　　　　　　　　　九十二年度訴字第五九０號
　　公　訴　人　臺灣基隆地方法院檢察署檢察官
　　被　　　告　甲○○　男　五.
右列被告因違反水土保持法等案件，經檢察官提起公訴（九十二年度偵字第一九八二
號），本院判決如左：
    主    文
甲○○在公有山坡地，未經同意，擅自設置墳墓，致生水土流失未遂，處有期徒刑陸
月。如附圖所示Ａ部分之吳氏宗祠（面積一二五．六八平方公尺）及附圖Ｂ部分之水
池（面積一一五．八０平方公尺）沒收。又連續在公有山坡地，未經同意，擅自開挖
整地，設置墳墓，致生水土流失，處有期徒刑壹年貳月。應執行有期徒刑壹年陸月。
如附圖所示Ａ部分之吳氏宗祠（面積一二五．六八平方公尺）及附圖Ｂ部分所示之水
池（面積一一五．八０平方公尺）沒收。
    事    實
一、甲○○明知基隆市○○區○○段九二之一三五地號土地，屬中華民國所有，由基
    隆市政府所管有，並經公告為山坡地，未經同意，不得擅自開挖整地及設置墳墓
    ，竟於民國八十五年四月間，於上開山坡地，擅自僱用不知情之工人，於原有吳
    氏宗祠上，重新翻建而設置如附圖Ａ部分所示之吳氏宗祠一座（面積一二五．六
    八平方公尺）及附圖Ｂ部分所示之水池（面積一一五．八０平方公尺，為宗祠之
    風水設施），因屬舊墓重建，幸未造成水土流失。
二、甲○○另行起意，並基於違反水土保持之概括犯意，復為下列行為：
　（一）九十一年二月間（檢察官誤為九十二年二、三月間），以每坪新台幣（下同
  　　　）六萬元之代價，在上開山坡地上，僱用不知情工人，擅自開挖整地後，設
　　　　置如附圖Ｊ所示之姓家族墳墓一座（面積二九．０三平方公尺）及附圖Ｃ
　　　　之空地（面積六六．二八平方公尺），於開挖整地之設置過程，並已致生水
  　　　土流失。
  （二）九十二年一月十一日，以相同代價，與不知情之蘇鑑訂約，於同年三月間，
        同在上開山坡地，僱用不知情工人，擅自開挖整地後，設置如附圖Ｅ所示之
        蘇氏宗祠一座（面積四八．五七平方公尺）及如附圖Ｄ、Ｆ之空地（面積各
        一０．五四平方公尺及一０．九五平方公尺），於開挖整地之設置過程，並
        已致生水土流失。
  （三）九十二年五月間，以相同代價，與不知情之劉正順口頭約定，同於上開山坡
        地，僱用不知情工人，擅自開挖整地後，設置於如附圖Ｉ部分所示之劉家墓
        園一座（面積八九．一五平方公尺），於開挖整地之設置過程，並已致生水
        土流失。
三、基隆市政府殯葬管理所公墓組組長鄭志中發現上情後，通知同府建設局農林課之
    乙○○及會同警員執行山坡地違規使用查報取締而查獲。
四、案經基隆市警察局第一分局報請台灣基隆地方法院檢察署檢察官偵查起訴。
    理    由
一、訊之被告甲○○坦承於右揭時地興建墳墓等設施，惟辯稱：伊有做擋土牆，並未
    有水土流失情事云云。
二、經查：
　（一）基隆市○○區○○段九二之一三五地號土地為中華民國所有由基隆市政府所
        管有之公有山坡地，此有土地登記簿謄本，台灣省政府八十五年三月六日八
        五府農水字第一二三一四號、八十六年十月八日八六府農水字第一六八八六
        七號公告之台灣省山坡地範圍地段明細表附卷可稽。
  （二）被告於上開公有山坡地，未經同意，擅自開挖整地及設置如附圖所示之墳墓
        、水池及空地，亦據證人乙○○、王太郎於警訊時，證人鄭志中、劉正順、
        蘇鑑於檢察官偵查中證述在卷，並經本院於審判中及檢察官於偵查時至現場
        履勘屬實，分別製有勘驗筆錄及照片在卷可按，並分別囑請基隆市信義地政
        事務所測量無訛，繪有土地複丈成果圖二紙存卷可查。
  （三）被告於現場開挖時，大量破壞原有林木地被，造成坡地裸露，已造成水土流
        失，業據基隆市政府九十三年二月十七日基府建農貳字第０九三００一三一
        五七號函並檢附現場照片敘明在卷，本院復囑請台灣海洋大學河海工程學系
        鑑定結果，認為吳氏宗祠、蘇氏宗祠、劉氏宗祠與氏宗祠之平台與下方墓
        園的高程差均超過一點五公尺，墓園興建過程必須進行整地，而後興建混凝
        土牆以穩固下方基礎。故此四墓園若為新建之墓園，則被告在整建修築墓園
        過程，移除地表植生露蓋、翻鬆土壤，確已造成水土流失之事實。若此墓園
        為舊墓重建，則因無整建行為，故應無造成水土流失之虞，此有該鑑定意見
        書二紙附卷可參。按吳氏宗祠及水池，係被告將舊宗祠改建，為其自承在卷
        ，故本院認定此部分尚未致生水土流失。至其餘部分，被告坦承均為新建，
        且依基隆市政府函附上開照片觀之，確已使地面之天然被露物及土壤結構受
        人為因素之破壞，沖蝕有逐漸加劇進行之現象，已達水土流失之程度至為顯
        然。至於被告事後再加建擋土牆等措施，雖或可解除部分水土流失現象，然
        殊無解其已構成之罪責。
　（四）綜就上情，被告辯稱並未致生水土流失部分，就其設置之蘇氏、氏及劉氏
  　　　宗祠部分均非可採，其前揭犯行堪以認定，應依法論科。
三、核被告所為，係犯水土保持法第三十二條第四項、第一項在公有山坡地擅自設置
    墳墓致生水土流失未遂罪（事實欄一部分）及同條第一項在公有山坡地擅自開挖
    整地並設置墳墓致生水土流失既遂罪（事實欄二部分）。其先後三次擅自設置
    氏、蘇氏、劉氏宗祠及空地等之犯行，時間緊接，犯罪構成要件相同，顯係基於
    概括犯意為之，為連續犯，依法以一罪論（因被告除設置墳墓外，亦同有開挖整
    地成空地之行為，故以一在公有山坡地未經同意，擅自開挖整地設置墳墓致生水
    土流失罪論）並加重其刑。此部分復與前揭擅自設置吳氏宗祠之時間相距將近六
    年，顯屬個別犯意之數罪，應予分論併罰，檢察官就此亦認係連續犯，尚有未洽
    。又檢察官僅就被告興建吳氏、氏、蘇氏及劉氏宗祠部分起訴，然未起訴部分
    即附圖Ｂ部分與吳氏宗祠部分為同時興建之單純一罪關係；附圖Ｃ、Ｂ、Ｆ、Ｊ
    部分既如前述與已起訴之氏、蘇氏宗祠部分有連續犯之裁判上一罪關係，均為
    起訴效力所及，本院依法併予審理。至於吳氏宗祠固為舊墓翻新，然違反水土保
    持法乃侵害社會法益之犯罪，與刑法竊佔罪之侵害他人財產法益之犯罪為分別二
    事，不因竊佔行為罹於時效即遽謂違反水土保持法部分亦因而罹於時效，
    本件被告翻新吳氏宗祠而違反水土保持法之時間為八十五年四月間，依法並未罹
    於追訴權時效，合併敘明。其上開未致生水土流失之未遂部分，依法宜減輕其刑
    。被告利用不知情之工人設置前揭墳墓、水池及空地，為間接正犯。爰審酌被告
    之素行，及其在公有山坡地設置墳墓，占地甚廣，且大部分圴已致生水土流失，
    甚至經查獲後仍未停止，繼續施工完成，迄辯論終結時猶未遷移，回復土地原貌
    等一切情狀，就所犯之罪，分別量處如主文所示之刑，並定其執行刑示懲。
四、如附圖Ａ部分之吳氏宗祠、Ｂ部分之水池，為被告所有，業據其自承在卷，且係
    犯罪之工作物，應依水土保持法第三十二條第五項規定沒收。
據上論斷，應依刑事訴訟法第二百九十九條第一項前段、水土保持法第三十二條第一
項、第四項、第五項、刑法第十一條前段、第五十六條、第二十六條前段、第五十一
條第五款、第三十八條第一項第二款判決如主文。
本案經檢察官樊家妍到庭執行職務。
中　　　華　　　民　　　國　　九十三　　年　　　九　　　月　　三十  　　日
                                臺灣基隆地方法院刑事第一庭
                                      審判長法  官  邱志平
                                            法  官  蔡岱霖
                                            法  官  劉桂金
右正本證明與原本無異。
對於本件判決如有不服，應於收受送達後十日內，向本院提出上訴書狀，上訴於臺灣
高等法院，並按他造當事人之人數附具繕本。
                                            書記官  彭淑芳
中　　　華　　　民　　　國　　九十三　　年　　　九　　　月　　三十  　　日
附錄論罪法條：
水土保持法第三十二條第一項、第四項、第五項
在公有或私人山坡地或國、公有林區或他人私有林區內未經同意擅自墾殖、占用或從
事第八條第一項第二款至第五款之開發、經營或使用，致生水土流失或毀損水土保持
之處理與維護設施者，處六個月以上五年以下有期徒刑，得併科新台幣六十萬元以下
罰金。但其情節輕微，顯可憫恕者，得減輕或免除其刑。
第一項未遂犯罰之。
犯本條之罰者，其墾殖物、工作物、施工材料及所使用之機具沒收之。
